【裁判字號】    89,上更(二),189
【裁判日期】    890811
【裁判案由】    妨害自由
【裁判全文】
臺灣高等法院高雄分院刑事判決                八十九年度上更(二)字第一八九號
    上  訴  人
    即  被  告  乙○○
            （即林乙○○）
右上訴人因妨害自由案件，不服臺灣高雄地方法院八十四年度訴字第二六八二號中華
民國八十四年十一月二十四日第一審判決（起訴案號：臺灣高雄地方法院檢察署八十
四年度偵續字第一九０號），提起上訴，經判決後由最高法院第二次發回更審，本院
判決如左：
      主  文
原判決關於乙○○部分撤銷。
乙○○共同以非法方法，剝奪人之行動自由，處有期徒刑伍月。緩刑肆年。
      事  實
一、乙○○（即林乙○○）及已判決確定之黃碧美、洪明輝（均各處有期徒刑四月，
    緩刑四年確定）與甲○○有債務糾紛，民國八十三年十一月十二日晚上七時三十
    分許，其事先得知因信用情況不佳，所邀互助會已停止標會改以抽籤分配得標之
    會首甲○○前往高雄縣鳳山市○○街九十六號乙○○住處收取會款，乙○○乃電
    話通知洪明輝、黃碧美及其他互助會會員多人前來找甲○○處理其債務等問題，
    雙方再為彼此之債務問題發生爭吵。嗣於同日晚上八時許，乙○○、洪明輝、黃
    碧美因不滿甲○○積欠款項未付，乃夥同在場不詳姓名綽號「祥仔」、「波仔」
    、「富仔」及其他二位不詳姓名之成年男子（下稱五位不詳姓名男子），八人共
    同基於妨害甲○○行動自由之犯意，推由五位不詳姓名成年男子，共同以強暴之
    手段將甲○○推上一輛小客車後，旋將車駛至鳳山市五甲與大寮間之某車床工廠
    。迨至工廠後，因乙○○等人要求甲○○把積欠還清或有效解決，雙方爭執不下
    ，乙○○、洪明輝、黃碧美等人為逼甲○○就範，乃由隨同前往之五位不詳姓名
    男子對甲○○施暴未成傷，甲○○始簽發面額三百九十二萬元之本票給洪明輝收
    執，用以清償債務，使人行無義務之事得逞，洪明輝、黃碧美及乙○○等人先後
    先行離去。迨至翌日凌晨零時三十分許，前開五名不詳姓名男子，復將甲○○之
    眼睛矇住，並將其雙手反綁，然後分乘二部自小客車再將甲○○載至高雄縣大寮
    鄉明月潭加油站後山墓地附近之乙間廢棄屋裡，經甲○○向渠等哀求，讓其出去
    籌款來清償債務，均未獲置理，復由在場之男子五人另萌傷害之犯意，對甲○○
    施以毆打後始行離去，致甲○○受有(一)右眼挫傷、結膜下點狀小出血；(二)胸腹共
    六處挫傷泛紅；(三)右前臂二處挫傷、左前臂三處挫傷；(四)背部三處打撲傷泛紅。
    而甲○○則於該等五名男子離去後，於凌晨三時許，始自行掙脫綑綁逃出廢棄屋
    ，並於明月潭加油站附近打電話聯絡陳素雲、黃慶傑駕車前來搭載其離去，前後
    剝奪甲○○之行動自由長達七小時之久。
二、案經甲○○，訴請台灣高雄地方法院檢察署檢察官，偵查起訴。
      理      由
一、訊據上訴人即被告乙○○矢口否認有前開妨害自由等犯行，辯稱：案發當天甲○
    ○到我家收取會款時，我固有打電話叫洪明輝、黃碧美二人過來，因當時在場有
    很多人，甲○○自己說在此人多講話不方便，要另外找地方談，黃碧美就開車載
    我及甲○○一起到工廠去，而洪明輝則騎機車載他的太太一起前往，在工廠內甲
    ○○簽發本票給洪明輝後，我與黃碧美、洪明輝就先後離開了。我無押甲○○到
    工廠去，且甲○○遭押到明月潭加油站後山墓地附近之廢棄屋，與我無關云云。
二、惟查：
  (一)右揭事實，迭據告訴人甲○○於偵審中指訴甚詳（見偵查卷第二五－二七頁、卅
    五－卅七頁、偵續卷四三－四四頁、原審卷二五－二七頁、三二－三三頁、本院
    前審卷第九十五頁至九十八頁、本院八十七年三月卅日訊問筆錄），核與證人陳
    素雲、黃慶傑證述情節大抵相符（見偵查卷第卅四頁至卅六頁、四十二頁、偵續
    卷第四四－四五頁、本院前審卷四四頁至四十五頁），並有告訴人提出之被告住
    所、車床工廠及明潭加油站附近廢棄屋相片多紙，暨載明告訴人傷勢之驗傷診斷
    書一紙在卷可稽。
  (二)證人陳素雲於偵查中結證稱：「他（指甲○○）要我載他去一甲收會錢，本來要
    在那等他，後來看見十幾個人來了，我害怕就走了，隔了十幾分鐘，我又回去，
    看不見甲○○，覺得很奇怪，就去新甲派出所報案」「我與警員就一起去現場，
    後來就沒看見他們了」等語（見偵查卷第卅六頁正面），足徵告訴人甲○○在被
    告乙○○住處欲向其收取會款時，確有多名男子在場，且當時情勢足以令人心生
    畏懼甚明。又於原審及本院審理時被告乙○○雖辯稱係甲○○自己說要另找個地
    方談話，黃碧美才開車載我及甲○○一起到工廠去等語，惟與其於偵查中所供：
    告訴人來收會款，那時鄰居人很多，他說人多不好講，我提議去工廠談」等語（
    見偵續卷第卅三頁背面），已有不符，況同案被告黃碧美亦供稱：「是乙○○通
    知我的，那天很多人圍著看熱鬧，甲○○說人多不好看，乙○○提議去工場」等
    語（見偵續卷第卅九頁背面），足證被告乙○○所辯係告訴人提議另找個地方談
    話一節，並無足採，且徵諸告訴人甲○○當時僅一人在乙○○之住處，勢單力薄
    ，苟非受制於他人，而後遭他人強押上車，又豈會與被告乙○○等人一同前往鳳
    山市五甲與大寮間之某車床工廠，而自陷於孤立之險境﹖何況告訴人與該工廠毫
    無關係，其對該處之環境完全陌生，更無選擇該處作為協商處理債務地點之道理
    ﹖是被告乙○○所辯未強押甲○○去工廠云云，與常情有悖，不足採信。
  (三)再告訴人甲○○脫困後，係在高雄縣大寮鄉明月潭加油站附近打電話給陳素雲及
    黃慶傑，並由渠等二人開車去把甲○○接回來等情，已據證人陳素雲於偵查中供
    述明確（見偵續卷第四四頁正面），足證告訴人甲○○指稱其被乙○○等人押至
    前述車床工廠後，復再遭五位不詳姓名男子被押往明月潭加油站後山墓地附近之
    廢棄屋，要非子虛烏有。又告訴人甲○○在鳳山市五甲與大寮間之某車床工廠及
    在明月潭加油站後山墓地附近之廢棄屋被人毆打，業據告訴人甲○○提出於八十
    四年十一月十三日（診斷書誤書為十一月十一日）凌晨三時前三十分許前往邱綜
    合醫院就診之驗傷診斷書乙紙為證，茲依其驗傷診斷書所載，告訴人胸、腹及背
    部均有多處挫摥及打撲傷，顯現被告確曾遭人毆打屬實；另甲○○之右眼挫傷、
    結膜下點狀小出自血及左、右手臂均有挫傷二、三處，亦足證明甲○○指其於被
    押解途中，眼睛被人矇住，雙手亦遭人反綁亦非憑空杜撰。
  (四)告訴人甲○○雖於本院前審時一再指稱：「洪明輝、黃碧美、林乙○○在我被押
    上車時未離開車床工廠，而在廢棄屋的時候，林乙○○還和我講話，我要她放我
    出去，我去籌錢，當時我眼睛矇著」「（在廢棄屋時）乙○○有去」「因我有與
    她談話，所以知道乙○○有在場」等語（見本院上訴卷第九十六頁、本院更一卷
    八十七年三月卅日訊問筆錄），然為被告乙○○堅決否認有同往廢棄屋。查在車
    床工廠現場之證人高能井於本院前審證稱：「我看到他們五人進來：：只聽到談
    會錢，：：他們坐在椅子上大聲講話我知道：乙○○下午十點多，他兒子帶她離
    去，我下午十點多離去時還有七、八人在車床工廠，：：我肯定乙○○先離開，
    其他人不了解」等語（見本院上訴卷第七十九頁至八十頁）；目擊證人陳明國於
    原審中證稱，被告乙○○在車床工廠先行離去等語；又目擊證人林宏達於本院中
    結證稱，當天晚上在車床工廠內，我先看到包括被告及被害人及其他人共五位先
    到工廠內，後來陸續來了一些人，我先看到黃碧美及洪明輝先離去，被告在該處
    等人後來有人以車載她接著離去，被告離去之時間約當晚十一時，被告離去後，
    現場仍有被害人及其他一些人在場，在場之人有將衣服蓋在被害人頭部，並於隔
    日凌晨將被害人帶離說要帶被害人去餵蚊子等語（見本院卷第四二頁），另證人
    即被告之子林育慶於本院前審調查時證稱：是我母親打電話叫我騎機車去載她，
    我曾該該車床工廠擔任學徒，所以我知道該地點等語（見本院更一卷八十六年十
    二月廿二日訊問筆錄），顯見被告於被害人尚在車床工廠內時，已先行離去，被
    告並未偕同其餘五位不詳姓名成年男子將被害人押至廢棄屋內，參以告訴人所舉
    之證人即服務警界之黃慶傑於本院前審中證稱：「他（甲○○）只提到有：男的
    押他過去（廢棄屋），他們（指乙○○、黃碧美、洪明輝）並未隨同過去」「：
    ：：洪明輝、乙○○、黃碧美於加油站後山墓地那部分應沒有參與，他們三人應
    沒去後山墓地」等語（見本院上訴卷八十五年一月二十六日訊問筆錄），益證被
    告僅隨同五位不詳姓名男子將被害人強押至車床工廠，至被害人嗣再遭五位不詳
    姓名男子押至廢棄毆打屋時，當時被告確未同往甚明。
  (五)至於共同參與本件妨害自由等犯行者究有幾人？告訴人甲○○於檢察官偵查中初
    訊時指稱：「（問：具狀告何人何事？）答：乙○○、黃碧美、洪明輝等人綁架
    我到山上去，‧‧‧‧（問：當天是否坐黃碧美的車到工廠？）答：我被四、五
    人挾持（被告三人除外），我是坐一部別克轎車去的，何人的車子，我不知」等
    語；又告訴人甲○○於本院前審亦指稱：「當時是乙○○叫來的人有十幾個，中
    間五人押我上車。（問：押你上車時，乙○○、洪明輝和黃碧美做何事？），答
    ：當時他們也來了，是乙○○叫他們來，我被押走當時，他們知情，且跟著車子
    走，坐何人的車，何人開的，我都不認識」等語（見本院上訴卷第九十四頁背面
    至第九十五頁），足見被害人甲○○被押上車時，除被告三人之外，另有不詳姓
    名成年男子五人，共有八人涉及本件妨害自由犯行。至於告訴人甲○○於原審另
    指稱：除被告三人之外，另五、六名男子押我上車到工廠等情（見原審卷第二五
    頁）；惟告訴人於檢察官初訊時離犯罪時間較近，記憶較鮮明，而其嗣後於原審
    之指證離犯罪時間較久，記憶較模糊，自以其在檢察官初訊之指訴較為可採。至
    於其他妨害自由之細節，告訴人甲○○之指訴，及證人陳素雲指證報案之派出所
    等細節，甲○○、陳素雲所指證雖有若干不符之處，此乃時間久隔疏漏所致，惟
    其二人前後指證甲○○遭人挾持等重點均相符合，自不得執細節有不符之處，遽
    認其二人全部指證皆非可採，而採為有利被告之認定（最高法院七十三年台上字
    第五八七四號判例意旨參照）。
  (六)本件告訴人於第一次偵查中指稱：「乙○○撥電話約我去收會款，陳素雲開車載
    我過去：：：」等語（見偵查卷第二七頁），復於法院審理中一再指稱，乙○○
    住處之人及押他上車之五位不詳姓名男子，均係被告乙○○叫來的等語，參以共
    犯洪明輝、黃碧美供承係由被告乙○○電話通知前來，另被告乙○○亦坦承曾電
    話告知渠等到場等語，被告乙○○既事先知道告訴人將會到其住宅收會款，應認
    其餘到場下手挾持告訴人之五未不詳姓名男子，亦係經由被告乙○○通知，始出
    現現場，否則渠等分住他住，何能會合一處？又告訴人遭挾持至第一現場之車床
    工廠，被告乙○○之子林育慶既曾在該處擔任學徒，已如前述，顯然被告乙○○
    對該車床工廠環境有所了解，告訴人遭人挾持至該工廠逼討債務，該地點之選擇
    應與被告乙○○有相當關係無訛。
  (七)按共同實施犯罪行為之人，在合同意思範圍以內，各自分擔犯罪行為之一部，相
    互利用他人之行為，以達其犯罪之目的者，即應對於全部所發生之結果，共同負
    責，又共同正犯之意思聯絡，原不以數人間直接發生者為限，即有間接聯絡者亦
    包括在內，且意思表示之方法，不以明示通謀為必要，及相互間有默示之合致，
    亦無不可（最高法院二十八年上字第三一一０號、七十七年台上字第二一三五號
    、七十三年台上字第二三六四號判例參照），本件被告乙○○邀約告訴人前往其
    住宅收取會款，同時通知共犯洪明輝、黃碧美及其他五位不詳姓名成年男子到場
    ，共同對告訴人施壓解決債務，嗣由五位不詳姓名成年男子下手強押告訴人上車
    被告及共犯洪明輝、黃碧美隨同，共同前往車床工廠向告訴人逼討債務，同案共
    犯黃碧美、洪明輝既不否認前去車床工廠向告訴人甲○○要債，洪明輝又向甲○
    ○取得數張本票，則被告乙○○、共犯黃碧美、洪明輝顯有與其他五位不詳姓名
    成年男子以共同妨害自由犯罪之意思，一同出面索債，雖未直接參與強押告訴人
    之行為，依上開說明，自均應負妨害自由共同正犯之罪責。被告於對告訴人遭挾
    持至廢棄屋，雖無在場，但告訴人遭妨害行動自由之情況並未間斷，被告對此部
    份妨害自由仍應共負刑責。至在廢棄屋內其他不詳姓名之五人毆打告訴人成傷部
    分，顯然超出原犯罪計劃之範圍，而為被告乙○○所難預見，此部份被告乙○○
    自不負傷害罪責（最高法院五十年台上字第一０六０號判例參照），附此敘明。
  (七)證人徐誌隆到庭證稱：「我於八十三年十一月十二日晚上八點左右到乙○○家，
    我和洪沛然是個別到的，我先到的，我到時樓下圍了一堆人，我過去看，看到乙
    ○○和一矮矮胖胖的人（指甲○○）在講話，跟他要錢，結果那矮矮胖胖者說不
    要在這裏談，這太多人，換個地方談，結果有一女子開車載乙○○和這矮矮胖胖
    的人坐後頭，開去那不曉得」等語；而證人洪沛然則證稱：「我約晚上七時左右
    到乙○○家，我到時徐誌隆已到了，我們（指徐誌隆、洪沛然）在樓上吃魚，聽
    到樓下很吵，下去看，圍了一堆人，好像倒會要錢，他們說要到別地方談‧‧‧
    」等情（見本院上訴卷第六十頁至第六十二頁），針對證人何時到乙○○家？是
    徐誌隆所稱到達時樓下圍了一堆人？抑或洪沛然所稱在樓上吃魚才聽到樓下很吵
    ，圍了一堆人？證人徐誌隆、洪沛然證述內容互異，已非無疑，且與被害人甲○
    ○指訴情節不符，又與上開理由二之(二)、(三)、(六)所述各節不合，足見證人徐誌隆
    、洪沛然之證言，顯係事後迴護被告之飾詞，並非可採。
  (八)至證人陳素雲雖證稱：甲○○沒有向我提及洪明輝、黃碧美有強押他或打他之行
    為等語，至多僅能證明被告洪明輝、黃碧美沒有出手強押或傷害被害人而已，惟
    渠二人亦涉犯本件犯行，已如前述，證人陳素雲此部分證言，亦無足採為有利被
    告乙○○之認定。又證人黃慶傑雖身為警察人員，惟被害人甲○○被限制行動自
    由之地點，黃慶傑於電話中並無從得知，其未向主管報告佈線抓人以增加破案績
    效，亦與常情無違，被告乙○○前審執此抗辯，亦屬無據。至於證人黃慶傑另證
    稱：被害人甲○○脫困時間係八十三年十一月十三日凌晨二時四十分許，顯與被
    害人甲○○及證人陳素雲所指證係同日凌晨三時許脫困一節不符，自以被害人甲
    ○○之指訴為準，附此明。
  (九)綜上各節，足證被告上開辯解，俱非可採，罪證明確，其犯行均堪認定。
三、核被告乙○○所為，係犯刑法第三百零二條第一項之剝奪他人行動自由罪（被告
    行為不成立傷害罪理由如後述）。被告乙○○與洪明輝、黃碧美及綽號「祥仔」
    、「波仔」、「富仔」、其他二位不詳姓名之成年男子等共八人間，就上開犯行
    ，互有犯意聯絡及行為之分擔，皆為共同正犯。按刑法第三百零二條之妨害自由
    罪，係妨害他人自由之概括規定，如以使人行無義務之事，而以強暴、脅迫以達
    於剝奪人之行動自由程度，即只成立本罪，不應再依刑法第三百零四條論處。本
    件被告所犯以強暴手段使告訴人書立本票清償債務之強制部分行為，應為妨害他
    人自由之全部行為所吸收，不另論罪（公訴人於起訴書中已有說明，但贅引法條
    及罪名）。
四、原審就被告乙○○部分，予以論罪科刑，固非無見，惟查：(一)同案被告洪明輝、
    黃碧美均參予本件犯行，為共同正犯，已如前述，原判決疏未論列，自有未合；
    (二)又科刑之判決書對於犯罪事實必須詳加認定，而後於理由內明其認定犯罪事
    實所憑之證據，及其認定之理由，方足以資論罪科刑。而刑法第三百零二條第一
    項之剝奪行動自由罪，係行為繼續而非狀態繼續，即自剝奪告訴人行動自由起至
    回復其行動自由為止，故於判決事實欄內對剝奪行動自由之起訖時間，均應明確
    認定予以記載，始足資為適用法律之依據。本件被告剝奪告訴人甲○○行動自由
    究竟從何時開始何時結束，前後共剝奪甲○○之行動自由共七小時，原判決於事
    實欄內未予明確記載，有事實不明確之違失，亦有未洽；(三)被告所為不成立傷害
    罪（理由如後述），原判決認定被告尚成立傷害罪，亦有未合。被告乙○○上訴
    意旨，否認犯罪，雖無理由，惟原判決既有上開可議，仍屬無可維持，應由本院
    將原判決關於被告乙○○部分，予以撤銷改判，審酌被告係因不滿告訴人甲○○
    積欠款項未付而罹此犯行，其犯罪動機尚屬單純，犯罪情節較共犯洪明輝及黃碧
    美（均經判刑有期徒刑四月緩刑四年確定）重，所生危害，及犯後態度等一切情
    狀，爰量處有期徒刑五月。查被告乙○○未曾受有期徒刑以上刑之宣告，有本院
    被告全國刑案資料查註紀錄表可按，其因因索討欠債而犯罪，經此偵審程序及科
    刑之教訓，當知警惕，諒無再犯之虞，本院認其所受刑之宣告，以暫不執行為適
    當，併宣告緩刑四年，以啟自新。
五、公訴人意旨另指被告乙○○、洪明輝、黃碧美在上開之車床工廠時，推由不詳姓
    名之成年男子五人毆打告訴人成傷，又於廢棄屋內由該五位不詳姓名之成年男子
    共同毆打告訴人成傷，因認被告另觸犯刑法第二百七十七條第一項之傷害罪嫌云
    云。按刑法第二百七十一條第一項之傷害罪，係結果犯，必至人之身體或健康發
    生傷害之結果始克相當。查被告乙○○係於八十三年十一月十二日晚上十時至十
    一時間離開車床工廠，而告訴人甲○○係於翌日凌晨三十分許，遭五名男子從車
    床工廠改押至廢棄屋內，均如前述，則告訴人在前車床工廠之時間，係於八十三
    年十一月十三日凌晨零時三十分之前，告訴人所提出之驗傷準斷書，其上記載推
    定甲○○受傷之時間為同日凌晨一時許（見偵查卷第五頁反面），從而證人陳明
    國證稱：在車床工廠內未有打鬥。證人高能井亦證稱，在工廠內未見甲○○受傷
    等語（見原審卷第十六頁、本院上訴卷第八十頁），足認告訴人在車床工廠內固
    有遭與被告同來之不詳姓名男子毆打，但告訴人並未受傷，被告自不負傷害罪責
    。又被告並未雖同他人強押告訴人至廢棄屋，則在廢棄屋內，告訴人遭受五位不
    詳姓名之成年男子毆打造成如事實所載傷勢，顯已超越被告與該五位不詳姓名男
    子原計劃之範圍，而為被告所難預見，被告僅就前開妨害自由部分共負刑責，對
    傷害部分自不得以共同正犯論（見最高法院五十年台上字第一０六０號判例）。
    惟公訴人指此部分與前開論罪科刑之剝奪他人行動自由罪有方法結果之牽連關係
    ，自毋庸另為無罪之諭知。
六、同案被告洪明輝、黃碧美部分，已判決確定，本院不予論列。
據上論結，應依刑事訴訟法第三百六十九條第一項前段、第三百六十四條、第二百九
十九條第一項前段，刑法第二十八條、第三百零二條第一項、第七十四條第一款，罰
金罰鍰提高標準條例第一條前段，判決如主文。
本案經檢察官張學明到庭執行職務。
中    華    民    國     八十九     年       八       月     十一   日
                              臺灣高等法院高雄分院刑事第八庭
                                  審判長法官  郭雅美
                                        法官  張盛喜
                                        法官  莊飛宗
右正本證明與原本無異。
如不服本判決，應於判決送達後十日內向本院提出上訴狀，其未述理由者並應於提
出上訴狀後十日內向本院補提理由書（應附繕本)。
                                      書記官  張宗芳
中    華    民    國     八十九     年       八       月     十五   日
附錄：本判決論罪科刑法條：
刑法第三百零二條第一項
私行拘禁或以其他非法方法，剝奪人之行動自由者，處五年以下有期徒刑、拘役或三
百元以下罰金。
                                                                   Ｊ


司法院資訊處製作；財團法人民間司法改革基金會備份。
